【裁判字號】    97,台上,543
【裁判日期】    970320
【裁判案由】    撤銷贈與等
【裁判全文】
最高法院民事判決              九十七年度台上字第五四三號
上  訴  人  華南商業銀行股份有限公司
法定代理人  丙○○
訴訟代理人  侯水深律師
            張沐芝律師
被 上訴 人  甲○○
            乙○○
共      同
訴訟代理人  李建民律師
上列當事人間請求撤銷贈與等事件，上訴人對於中華民國九十六
年十月三十日台灣高等法院第二審判決（九十六年度上字第三六
八號），提起上訴，本院判決如下：
    主      文
上訴駁回。
第三審訴訟費用由上訴人負擔。
    理      由
本件上訴人主張：被上訴人甲○○於民國九十二年十二月四日與
伊約定就訴外人久葉科技股份有限公司（下稱久葉公司）對伊現
在（包括過去所負及現在尚未清償）及將來所負債務範圍內，以
新台幣（下同）五千萬元為限額，與久葉公司負連帶清償責任。
嗣久葉公司於九十四年五月二十三日發生存款不足退票，依授信
約定書第六條第五項，久葉公司對伊所負債務視同到期，共計積
欠美金十七萬二千七百四十七點二四元及利息、違約金，經屢次
向久葉公司催討無效，自應由甲○○負連帶清償責任。詎甲○○
不思還款事宜，竟於九十四年六月九日將其所有系爭房地無償移
轉與被上訴人乙○○，已害及伊之債權等情，爰依民法第二百四
十四條第一項、第二百四十二條規定，求為撤銷被上訴人間就系
爭房地於九十四年五月三十日所為之買賣契約暨九十四年六月九
日所為之所有權移轉登記行為，回復原狀，及命塗銷前開所有權
移轉登記之判決（原審為上訴人全部敗訴之判決，上訴人不服，
提起上訴。上訴即第一備位聲明為：被上訴人就系爭房地，於九
十四年五月三十日所為之贈與債權關係暨九十四年六月九日所為
之所有權移轉登記行為應予撤銷；被上訴人乙○○應將系爭房地
於九十四年六月九日經台北市松山地政事務所（下稱松山地政事
務所）以買賣為原因所為之所有權移轉登記予以塗銷，回復為被
上訴人甲○○名義。另主張被上訴人就系爭房地之移轉行為，僅
係為脫免強制執行程序所為之登記，實質上根本無該等買賣契約
或不動產所有權之移轉契約存在，縱認該買賣契約及所有權移轉
登記契約形式上存在，亦係基於被上訴人間之通謀虛偽意思表示
所為等情，追加先位聲明：確認被上訴人就系爭房地於九十四年
五月三十日所為之買賣債權關係暨物權關係均不存在；被上訴人
乙○○應將系爭房地於九十四年六月九日經松山地政事務所以買
賣為原因所為之所有權移轉登記予以塗銷。復主張如先位聲明及
第一備位聲明為無理由，則被上訴人之有償移轉行為亦明知損害
伊之債權等情，爰依民法第二百四十四條第二項、第二百四十二
條規定，追加第二備位聲明：被上訴人就系爭房地於九十四年五
月三十日日所為之買賣債權關係暨九十四年六月九日所為之所有
權移轉登記行為應予撤銷；被上訴人乙○○應將系爭房地於九十
四年六月九日經松山地政事務所以買賣為原因所為之所有權移轉
登記予以塗銷，回復為被上訴人甲○○名義）。
被上訴人則以：伊二人就系爭房地於九十四年五月三十日訂立買
賣契約，約定買賣價金為新台幣（下同）五百八十萬元，被上訴
人乙○○已全部支付，本件買賣及所有權移轉登記行為確屬真實
非通謀虛偽意思表示；且系爭房屋係六十四年間建築完工之老舊
房屋，其市價應低於上訴人主張之九百八十八萬六千五百元，被
上訴人甲○○以五百八十萬元出售系爭房地，並無不當之處；又
系爭買賣契約締結時，上訴人尚非久葉公司之債權人，雖上訴人
於九十四年六月九日、七月十九日及二十二日取得對久葉公司之
債權，仍不得溯及行使撤銷權。再則，上訴人於九十四年五月間
即知悉系爭房地之移轉登記，其於起訴後訴請撤銷並於原審追加
請求，已逾一年之除斥期間等語，資為抗辯。
原審審理結果，以：按第三人主張表意人與相對人通謀而為虛偽
意思表示者，該第三人應負舉證之責。又民法第八十七條第一項
所謂通謀虛偽意思表示，乃指表意人與相對人互相故意為非真意
之表示而言，故相對人不僅須知表意人非真意，並須就表意人非
真意之表示相與為非真意之合意，始為相當，若僅一方無欲為其
意思表示所拘束之意，而表示與真意不符之意思者，尚不能指為
通謀而為虛偽意思表示。故在贈與或買賣契約，亦不能僅因契約
當事人間有特殊親誼關係或價金之交付不實，即謂該贈與或買賣
係通謀虛偽成立。本件上訴人主張系爭買賣契約之債權及物權關
係均屬通謀虛偽意思表示，既為被上訴人所否認，上訴人即應對
之負舉證之責。查被上訴人甲○○於九十四年五月三十日將系爭
房地以五百八十萬元賣予被上訴人乙○○，並於翌日委託代書辦
理過戶事宜，有不動產買賣雙方意願書、土地買賣所有權移轉契
約書暨建築改良物買賣所有權移轉契約書在卷可證。觀之該意願
書上約定之買賣價金給付方式為：「1.甲○○於八十九年一月二
十五日向乙○○所借交付予劉陳（即甲○○之母）之借款四百
二十三萬九千九百二十四元及八十九年十月十一日甲○○向乙○
○所借之借款六十一萬四千六百元，兩筆合計為四百八十五萬四
千五百二十四元，雙方同意抵充第一次買賣價金。2.第二次交付
價款時，待向稅捐機關申辦本件不動產買賣移轉登記之土地增值
稅（限自用住宅稅率）、建物移轉登記之契稅以及相關登記之規
費、代書費等概由買方乙○○代為墊支，屆時結算總金額若干，
賣方同意由買賣價款中扣抵，作為第二次交付之款。3.第三次尾
款之交付本件不動產買賣待辦理移轉登記及點交清楚由買方一次
以現金結清」。而第一期款之給付，業據被上訴人提出乙○○世
華聯合銀行帳戶存摺明細及八十九年一月二十五日匯出匯款回條
各乙份，足證乙○○確有匯予劉陳四百二十三萬九千九百二十
四元之事實。另提出乙○○玉山銀行帳戶存摺八十九年十月十一
日轉帳六十一萬四千六百元之明細為證。被上訴人並陳稱，該六
十一萬四千六百元乃甲○○於八十九年十月十一日指示被上訴人
乙○○匯款與久葉公司，並有同日之匯款單可證，堪認乙○○確
有支付上開款項。又被上訴人陳稱，乙○○於九十四年六月七日
分別自台北市銀行帳戶存摺提領十八萬元及自玉山銀行帳戶存摺
提領三十萬元，合計四十八萬元交付被上訴人甲○○，作為第二
次買賣價金之給付，以支付土地增值稅及契稅，業據其提出存摺
影本、土地增值稅繳款書及契稅繳款書為證。另尾款由被上訴人
乙○○於九十四年八月二十二日自所有玉山銀行帳戶存摺提領四
十五萬元連同部分現金一萬五千四百七十六元，付清尾款四十六
萬五千四百七十六元，而被上訴人甲○○則於翌日匯款四十五萬
元予中租迪和股份有限公司（以下稱中租公司）以清償久葉公司
債務，免除其連帶保證責任，亦據提出玉山銀行九十四年八月二
十二日存摺明細、同意書及送金簿存根為憑。是依前開資金往來
資料，足認被上訴人乙○○已依上開契約約定內容給付買賣價金
五百八十萬元。至於乙○○借予甲○○四百二十三萬九千九百二
十四元之資金來源，被上訴人陳稱，乙○○於八十八年七月五日
將所有坐落台北市○○區○○段三小段五三八、五三九號土地及
其上門牌號碼臺北市○○路一九八號四樓房屋所有權全部，以七
百萬元賣予訴外人楊秀梅，並提出不動產買賣契約書、建築改良
物所有權契約書（含契稅繳款書）、土地買賣所有權移轉契約書
（含土地增值稅繳款書及免稅證明書）各一份為證，參以被上訴
人乙○○自八十一年九月一日起即在綠洲化學工業有限公司上班
擔任業務員，年所得三十多萬元，有員工職務證明書及八十七年
至九十四年度扣繳憑單等件可憑，足證乙○○除有上開七百萬元
售屋款外，每月尚有固定收入，堪認伊於八十九年一月間有出借
四百二十三萬九千九百二十四元之資力。上訴人雖稱，前開乙○
○出賣之不動產於取得時，為夫妻聯合財產之一部，故出售所得
價款之部分，用於支付被上訴人甲○○之母申購配售公教住宅頭
期款之用，亦為夫妻理財行為之一部，而非屬夫妻間之借貸，況
借款人為甲○○之母親，而與甲○○無涉；另甲○○主張向乙○
○借款六十一萬四千六百元，係由乙○○將六十一萬四千六百元
該款項匯入久葉公司帳戶，按乙○○斯時為久葉公司之股東，該
匯款應屬其與久葉公司間之股東往來，亦與甲○○無涉云云。然
被上訴人已辯稱，八十九年一月二十五日被上訴人甲○○之母劉
陳因申購配售公教住宅，向其子即甲○○要求支付自備款四百
二十三萬九千九百二十四元，甲○○因無足額款項，乃向被上訴
人乙○○洽借，被上訴人乙○○於八十九年一月二十五日依甲○
○指示將該款匯入公務員住宅及福利委員會在中央信託局信託處
第00000000000000帳戶，已據提出公務員住宅及福利委員會函、
匯款單、收據、受配人名冊為證，而甲○○母親劉陳向其子要
求支付該款項，由甲○○向配偶借貸，亦為人情之常，甲○○又
已陳稱因係劉陳向伊借款，乃要求乙○○在匯款單上註明借款
人為劉陳等情，故尚不能僅以匯款單上記載借款人為劉陳，
即認借款人非甲○○。又依久葉公司登記資料所示，雖乙○○將
六十一萬四千六百元該款項匯入久葉公司帳戶時，為久葉公司之
股東，然不能即證該匯款非甲○○向乙○○借用而匯入久葉公司
帳戶，蓋斯時甲○○亦為該公司股東，其主張係向乙○○借用，
並依其指示匯入久葉公司帳戶，並未悖於常理。上訴人就被上訴
人間互相故意為非真意之買賣合意，並未提出積極證據，以資證
明，僅以被上訴人提出之反證未能確實證明借貸關係，而主張被
上訴人通謀虛偽為買賣之意思表示，實不可採。另查，衡之一般
不動產買賣實務，多有公契與私契約之分，公契係作為申報土地
增值稅及契稅之用，私契則係實際支付買賣價金之依據，二者關
於買賣價金之記載通常均不同。上訴人以系爭買賣契約約定價金
為五百八十萬元，而土地買賣所有權移轉契約書及建築物改良物
買賣所有權移轉契約書之買賣價款總額為五百七十七萬九千三百
四十六元，二者不同而認被上訴人屬通謀虛偽意思表示，即不可
採。又第二期款之土地增值稅四十三萬九千七百六十元、契稅一
萬六千三百六十一元，代書費八千元共計四十六萬四千一百二十
一元，雖與被乙○○抗辯自台北市銀行帳戶存摺提領十八萬元及
自玉山銀行帳戶存摺提領三十萬元，以四十八萬元交付甲○○之
金額不同，然徵諸常情，自銀行提領之金額多為整數，且應較該
應繳費用為高，故乙○○交付甲○○四十八萬元，並無可議之處
。再買賣契約價款如何支付，本由買賣雙方自行約定，被上訴人
第二期款以系爭買賣契約所應支付之土地增值稅、契稅、登記規
費、代書費等，再由買賣價款中扣抵，衡諸契約自由原則，並無
不妥。被上訴人雖同住於系爭房地，但辦妥房地所有權移轉登記
後，仍無礙於買賣標的物之點交，系爭買賣契約約定尾款交付為
「辨理所有權移轉登記及點交清楚」，亦無不合理之處。至乙○
○於九十四年八月二十二日自玉山銀行帳戶存摺提領四十五萬元
連同部分現金一萬五千四百七十六元，付清尾款四十六萬五千四
百七十六元，甲○○則於翌日匯款四十五萬元予中租公司，該現
金部分金額非高，無提領之證據本為常情，上訴人主張另四十五
萬元為乙○○提領其保管之夫妻同財共居財產云云，既未舉證以
實其說，洵無足採。且被上訴人已否認系爭房地由劉麗玉建築師
事務出具報告所稱有九百八十八萬六千五百元價值，上訴人未進
而證明該報告之真實性，其此項主張，亦不可採。綜上，上訴人
未能舉證證明，被上訴人互相故意為非真意之買賣表示並為非真
意之合意，僅以被上訴人為夫妻關係，其價金之交付不實，而謂
被上訴人以買賣為原因所為之所有權移轉登記，係為符合土地登
記規則相關法令之要件，實質上無買賣契約及不動產所有權之移
轉契約存在；或縱該等契約及移轉登記形式上存在，亦係基於通
謀虛偽意思表示而無效，請求確認被上訴人就系爭房地，於九十
四年五月三十日所為之買賣債權關係及物權關係均不存在，並依
民法第二百四十二條之規定，代位被上訴人甲○○請求被上訴人
乙○○將系爭房地以買賣為原因所為之所有權移轉登記予以塗銷
，均屬無據。再者，被上訴人乙○○既以五百八十萬元之對價買
受系爭房地，則其取得系爭房地之移轉自非無償行為，上訴人主
張，依民法第二百四十四條第一項之規定，請求撤銷被上訴人就
系爭房地所為之贈與債權關係暨所有權移轉登記行為，並本於民
法第二百四十二條之規定，代位甲○○請求塗銷該所有權移轉登
記，回復為被上訴人甲○○所有，亦無理由。又本件上訴人自承
於九十五年一月六日知悉系爭不動產以買賣為原因由被上訴人甲
○○移轉登記予被上訴人乙○○，則上訴人迄至九十六年四月十
八日提起上訴時，始追加本於民法第二百四十四條第二項規定，
請求撤銷被上訴人間之系爭買賣契約及所有權移轉契約，顯已逾
一年除斥期間，不能准許。則其進而依民法第二百四十二條之規
定，代位被上訴人甲○○請求塗銷該以買賣為登記原因所為之所
有權移轉登記，回復為甲○○所有，亦為無據。至上訴人固稱，
伊於第一審僅本於民法第二百四十四條第一項規定為主張，第一
審判決亦對此項訴訟標的為裁判，並不及於民法第二百四十四條
第二項規定之撤銷權，上訴人主張其本於民法第二百四十四條第
二項規定為請求部分，本在原起訴範圍內，並無訴之追加亦未逾
一年除斥期間云云，委無足取。綜上所述，上訴人本件請求，於
法無據，不應准許，為其心證之所由得，並說明其餘攻擊防禦方
法，與判決結果不生影響，不逐一審酌，爰將第一審所為上訴人
敗訴之判決予以維持，並駁回上訴人追加之訴，於法核無違誤。
末查，民法第二百四十四條第一項與第二項之撤銷權，係屬不同
之訴訟標的，不容混淆。又依第一審卷第六五頁匯款單所示，該
六十一萬四千六百元係由乙○○匯予久葉公司，為原審所合法確
定之事實，則被上訴人甲○○更正「這筆錢是甲○○所匯」之陳
述（原審卷第二○二頁），亦無不合。併予敘明。上訴論旨，就
原審取捨證據、認定事實之職權行使，指摘原判決不當，求予廢
棄，非有理由。
據上論結，本件上訴為無理由。依民事訴訟法第四百八十一條、
第四百四十九條第一項、第七十八條，判決如主文。
中    華    民    國  九十七  年    三    月   二十   日
                      最高法院民事第五庭
                          審判長法官  劉  延  村
                                法官  許  澍  林
                                法官  黃  秀  得
                                法官  李  寶  堂
                                法官  童  有  德
      本件正本證明與原本無異
                                      書  記  官
中    華    民    國  九十七  年    三    月  三十一  日
                                               W


司法院資訊處製作；財團法人民間司法改革基金會備份。
